臺灣高等法院刑事裁定
110年度毒抗字第105號
抗  告  人  
即  被  告  李鴻鳴


上列抗告人即被告因違反毒品危害防制條例案件，不服臺灣臺北
地方法院109年度毒聲字第423號，中華民國109年12月29日裁定
（聲請案號：臺灣臺北地方檢察署109年度聲觀字第400號、109
年度毒偵字第3778號）提起抗告，本院裁定如下：
    主  文
 抗告駁回。 
    理  由
一、聲請意旨略以：被告甲○○基於施用第一、二級毒品之犯意，
    於民國109年6月8日上午某時許，在新北市○○區○○路000號4
    樓，以不詳方式施用第一級毒品海洛因與第二級毒品甲基安
    非他命各1次。爰依毒品危害防制條例第20條第1項及觀察勒
    戒處分執行條例第3條第1項之規定，聲請裁定令被告入勒戒
    處所觀察、勒戒等語。
二、原裁定意旨略以：
(一)被告於上揭時間施用第一級毒品海洛因及第二級毒品甲基安
    非他命各1次之事實，業據被告於偵查中坦承不諱，且被告
    為警於109年6月8日下午3時許依法採尿送驗，鑑驗結果確呈
    甲基安非他命、嗎啡、可待因陽性反應乙情，有臺北市政府
    警察局偵辦毒品案件尿液檢體委驗單、勘察採證同意書、台
    灣尖端先進生技醫藥股份有限公司109年6月23日濫用藥物檢
    驗報告各1份可憑，足認被告上開任意性自白與事實相符，
    堪予採信。又被告雖於偵查時陳稱施用該等毒品地點為臺北
    市中山區龍江路住處等語，然自其尿液中檢出之甲基安非他
    命、嗎啡及可待因之濃度分別為5850ng/ml、000000ng/ml及
    19280ng/ml，均遠高於線性範圍上限濃度（甲基安非他命30
    00ng/ml、嗎啡4800ng/ml及可待因2400ng/ml）乙情，有前
    揭濫用藥物檢驗報告可參，且其係於施用毒品後9日即同年
    月17日方自原新北市○○區○○路0段住所遷入現臺北市○○區○○
    路住處乙節，亦有其個人戶籍資料查詢結果可佐，足徵其施
    用毒品之地點應為遭查獲之新北市○○區○○路000號4樓無訛。
    從而，本案事證明確，被告施用第一級毒品海洛因及第二級
    毒品甲基安非他命之犯行應堪認定。
(二)被告前於103年間因施用毒品案件，經臺灣臺北地方法院（
    下稱臺北地院）以103年度毒聲字第82號裁定，令入勒戒處
    所觀察、勒戒，因認有繼續施用毒品傾向，復經臺北地院以
    103年度毒聲字第234號裁定，令入戒治處所施以強制戒治，
    嗣於104年4月30日停止處分執行，有本院被告前案紀錄表可
    考。被告本案施用毒品犯行，距前次強制戒治執行完畢經釋
    放後已逾3年，應依毒品危害防制條例第20條第3項、第1項
    規定施以觀察、勒戒。聲請意旨雖漏未引用同條例第20條第
    3項規定，但無礙於原審就聲請意旨應否准許之判斷，附此
    敘明。
(三)被告固於偵查中陳稱：我在109年8月初已經去聯合醫院昆明
    院區喝美沙冬，我現在已經戒掉了，我有請醫生開證明，希
    望可以繼續做戒癮治療，施用毒品是偶爾為之，並未成癮等
    語；惟經檢察官衡量其於本案遭查獲後，又於同年7月23日
    另為施用毒品犯行，且未積極配合警方偵查等情，認其始終
    與共同施用毒品之朋友往來、無自發戒除毒癮之意思，而為
    本案聲請，堪稱允當。況參諸卷附臺北市立聯合醫院109年1
    0月21日診字第000000號診斷證明書所載醫師囑言，亦僅能
    證明被告因海洛因及安非他命使用障礙症而至該院就診，接
    受美沙冬維持療法，建議持續返診治療之事實，尚難自該診
    斷證明書遽認被告業已戒除毒癮或有積極戒毒之意思，應認
    檢察官就被告應受何種毒品處遇已盡適法之裁量。是本案聲
    請自應准許等語。
三、抗告意旨略以：
(一)抗告人於104年4月30日停止強制戒治處分釋放後未滿3年，
    又於106年10月中旬違反毒品危害防制條例第10條，經臺灣
    基隆地方法院判處6個月有期徒刑，並執行罰金完畢，故而
    抗告人109年6月8日違反毒品危害防制條例第10條，並不適
    用同條例第20條第1、3項之規定。
(二)抗告人於109年8月12日起，至臺北市立聯合醫院接受美沙冬
    替代療法4個多月，因積極配合治療，毒癮已戒除，為免努
    力而產生的戒癮成效，因需執行以往戒毒失敗的觀察、勒戒
    程序而前功盡棄，請以戒癮治療緩起訴處分，讓抗告人能真
    正戒除毒癮云云。
四、按犯毒品危害防制條例第10條之罪者，檢察官應聲請法院裁
    定，或少年法院（地方法院少年法庭）應先裁定，令被告或
    少年入勒戒處所觀察、勒戒，其期間不得逾2月，毒品危害
    防制條例第20條第1項定有明文。又同條第3 項規定，犯第1
    0條之罪於觀察、勒戒或強制戒治執行完畢釋放後，3 年後
    再犯者，應適用同條第1 、2 項之規定。且此所謂「3 年後
    再犯」，只要本次再犯（不論修正施行前、後）距最近1 次
    觀察、勒戒或強制戒治執行完畢釋放，已逾3 年者，即該當
    之，不因其間有無犯第10條之罪經起訴、判刑或執行而受影
    響（最高法院109 年度台上大字第3826號裁定參照）。
五、經查：
(一)抗告人即被告（下稱「被告」）甲○○偵查中坦承於聲請意旨
    所指時間，施用第一級毒品海洛因及第二級毒品甲基安非他
    命各1次（見毒偵字第5275號卷第9頁反面）。且查：
 1、被告為警查獲所採集之尿液，經以EIA酵素免疫分析法進行
    初步檢驗，並以GC／MS氣相層析質譜儀法進行確認檢驗之結
    果，確呈安非他命類、鴉片類陽性及甲基安非他命、嗎啡、
    可待因陽性反應一情，有台灣尖端先進生技醫藥股份有限公
    司濫用藥物檢驗報告（尿液檢體編號：131709）（下稱檢驗
    報告）、臺北市政府警察局偵辦毒品案件尿液檢體委驗單（
    尿液檢體編號：131709）、勘察採證同意書各1紙附卷（毒
    偵字第1951號卷第131、133、225頁）可稽，足認被告上開
    任意性自白與事實相符，其於109年6月8日上午某時許確有
    施用第一級毒品海洛因及第二級毒品甲基安非他命各1次之
    事實。又被告偵查中陳稱施用毒品地點為臺北市○○區○○路住
    處等語，然自被告尿液中確認檢驗出甲基安非他命、嗎啡及
    可待因濃度，分別為5850ng/ml、000000ng/ml及19280ng/ml
    ，均遠高於線性範圍上限濃度（甲基安非他命3000ng/ml、
    嗎啡4800ng/ml及可待因2400ng/ml），有檢驗報告可憑，且
    被告於施用毒品後9日（即109年6月17日）方自原新北市○○
    區○○路0段住所遷入現臺北市○○區○○路住處，亦有其個人戶
    籍資料查詢結果可佐（見原審卷第33至34頁），堪認被告施
    用毒品地點應為遭查獲之新北市○○區○○路000號4樓。　　 
 2、被告前因施用毒品案件，經臺北地院103 年度毒聲字第82號
    裁定送觀察、勒戒，因認有繼續施用毒品之傾向，復經臺北
    地院103 年度毒聲字第234號裁定令入戒治處所施以強制戒
    治，於104 年4 月30日停止處分執行而出監，於104年7月23
    日期滿視為執行完畢，並由臺灣臺北地方檢察署檢察官以10
    4 年度戒毒偵字第9號為不起訴處分確定等情，有本院被告
    前案紀錄表附卷（見本院卷第51至52、57至58頁）可參，則
    被告2次施用毒品犯行時間（即109年6月8日），係被告最近
    1 次強制戒治執行完畢（即104年7月23日）3 年後再犯，揆
    諸前揭說明，應令被告入勒戒處所觀察、勒戒，不因被告其
    間有無犯第10條之罪經起訴、判刑或執行而受影響。是原審
    詳查後依檢察官聲請裁定被告應送勒戒處所觀察、勒戒，於
    法自無不合。
(二)被告雖執前詞提起抗告。惟查：
 1、被告於104年7月23日強制戒治執行完畢3年內之106年10月10
    日犯施用第一級毒品罪，經臺灣基隆地方法院107年度訴字
    第106號判決判處有期徒刑6月，並諭知易科罰金折算標準確
    定，有本院職權查詢之該判決列印本及本院被告前案紀錄表
    在卷（見本院卷第52頁）可考，然如前述及揆諸前揭最高法
    院大法庭裁定意旨，被告2次施用毒品犯行時間，係被告最
    近1 次強制戒治執行完畢3 年後再犯，應令被告入勒戒處所
    觀察、勒戒，不因被告有抗告意旨㈠所指經法院判處施用毒
    品罪罪刑確定之情事而有別。是抗告意旨㈠，並非可採。
 2、按「犯第10條之罪者，檢察官應聲請法院裁定，或少年法院
   （地方法院少年法庭）應先裁定，令被告或少年入勒戒處所 
　  觀察、勒戒，其期間不得逾2月。」、「本法第20條第1項及
    第23條第2項之程序，於檢察官先依刑事訴訟法第253條之1
    第1項、第253條之2之規定，為附命完成戒癮治療之緩起訴
    處分時，或於少年法院（地方法院少年法庭）認以依少年事
    件處理法程序處理為適當時，不適用之。」毒品危害防制條
    例第20條第1項、第24條（本條雖於108年12月17日修正，然
    尚無行政院依同條例第36條後段另定之施行日期）第1項分
    別定有明文，又行政院依毒品危害防制條例第24條第3項授
    權訂定之「毒品戒癮治療實施辦法及完成治療認定標準」第
    2條，規定戒癮治療之實施對象，為施用第一級毒品海洛因
    、嗎啡、鴉片及前開相類製品與第二級毒品者（第1項）；
    被告有下列情事之一時，不適合為附命完成戒癮治療之緩起
    訴處分。但無礙其完成戒癮治療之期程者，不在此限：一、
    緩起訴處分前，因故意犯他罪，經檢察官提起公訴或判決有
    罪確定。二、緩起訴處分前，另案撤銷假釋，等待入監服刑
    。三、緩起訴處分前，另案羈押或執行有期徒刑（第2項）
    。是毒品危害防制條例所規定之觀察、勒戒處分，其立法意
    旨在幫助施用毒品者戒除毒癮，該處分之性質非為懲戒行為
    人，而係為消滅行為人再次施用毒品之危險性，目的在戒除
    行為人施用毒品之身癮及心癮措施；觀察、勒戒係導入一療
    程觀念，針對行為人將來之危險所為預防、矯治措施之保安
    處分，以達教化與治療之目的，可謂刑罰之補充制度，從而
    毒品危害防制條例本身所規定之觀察、勒戒及強制戒治等保
    安處分，雖兼具自由刑之性質，卻有刑罰不可替代之教化治
    療作用，且觀察、勒戒既屬用以矯治、預防行為人反社會性
    格，而具社會保安功能之保安處分，當無因行為人之個人或
    家庭因素而免予執行之理，是毒品危害防制條例規定之觀察
    、勒戒處分係屬強行規定，倘有施用毒品之行為，除檢察官
    審酌個案情形，依同條例第24條第1項為附命完成戒癮治療
    之緩起訴處分，可排除適用外，凡經檢察官聲請，法院原則
    上應予尊重，僅得依法裁定令入勒戒處所觀察、勒戒，以查
    其是否仍有施用毒品傾向，並據以斷定幫助行為人徹底戒毒
    之方法，法院尚無自由斟酌以其他方式替代之權，且戒癮治
    療係基於防制毒品危害之刑事政策，及毒品危害防制條例第
    24條鑑於對若干施用毒品者，若僅施以徒刑不足以斷絕毒癮
    之規範本旨，使檢察機關與衛生主管機關合作，由檢察官審
    酌個案情形，援引毒品危害防制條例第24條，改以緩起訴處
    分方式轉介毒品施用者前往醫療院所治療，惟是否給予被告
    為附命完成戒癮之緩起訴處分，屬檢察官依法行使之裁量職
    權。
 3、本件檢察官經斟酌被告個案情形，認以向法院聲請觀察、勒
　  戒始能達戒癮目的，而不為被告緩起訴處分及到指定醫療醫
    院為替代療法之諭知，乃屬檢察官適法職權之行使。質言之
    ，對於「初犯」或「3年後再犯」施用毒品者之戒癮方式，
    係採「緩起訴之戒癮治療」與「觀察、勒戒」並行之雙軌模
    式，至應採取行附命完成戒癮治療之緩起訴處分，或向法院
    聲請裁定觀察、勒戒之處遇措施，要屬檢察官依法行使裁量
    權之範疇，法院原則上應予尊重，尚無自由斟酌以其他方式
    替代之權。本件檢察官未對被告採行附命完成戒癮治療之緩
    起訴處分，而向法院聲請裁定觀察勒戒，且無明顯裁量怠惰
    或濫用之情事，程序並無不合。
 4、抗告意旨㈡指稱被告於109年8月12日起，至臺北市立聯合醫
    院接受美沙冬替代療法4個多月，因積極配合治療，毒癮已
    戒除云云，並提出臺北市立聯合醫院（昆明院區）110年1月
    6日開立之診斷證明書、被告109年8月12日起至110年1月5日
    至該院接受美沙冬門診紀錄（見本院卷第23至33頁）為據，
    然原審已敘明經檢察官衡量被告遭查獲後又於同年7月23日
    另為施用毒品犯行，且未積極配合警方偵查等情，認其始終
    與共同施用毒品之朋友往來，而為本案聲請，堪稱允當等語
    （見原裁定理由欄三㈢）；本院復考量前開診斷證明書所載
    診斷病名及醫師囑言，亦僅能證明被告因海洛因及安非他命
    使用障礙症至該院就診，接受美沙冬維持療法，而經醫師建
    議持續返診治療（另參本院卷第23頁）之事實，尚難自該診
    斷證明書遽認被告業已戒除毒癮，且被告本件施用毒品後之
    作為並無影響關於被告施用毒品犯行之認定。是抗告意旨㈡
    ，亦非可採。
六、綜上各情相互酌參，原審以被告有施用第一級毒品海洛因及
    第二級毒品甲基安非他命各1次之犯行，事證明確，依毒品
    危害防制條例第20條第1、3項及觀察勒戒處分執行條例第3
    條第1項規定，裁定將被告應送勒戒處所觀察、勒戒，經核
    其認事用法，並無違誤，被告仍執前詞，提起本件抗告，並
    無理由，應予駁回。
據上論斷，應依刑事訴訟法第412條，裁定如主文。
中　　華　　民　　國　　110 　年　　1 　　月　　28　　日
　　　　　　      刑事第七庭  審判長法　官  孫惠琳
　　　　　　　　　　　　　　　　　  法　官  王惟琪
　　　　　　　　　　　　　　　　　  法　官  連雅婷
以上正本證明與原本無異。
不得再抗告。
                                    書記官  潘文賢
中　　華　　民　　國　　110 　年　　1 　　月　　28　　日